【裁判字號】    90,台上,799
【裁判日期】    900504
【裁判案由】    給付承攬報酬
【裁判全文】
最高法院民事判決                                  九十年度台上字第七九九號
      上  訴  人  李美惠
                  （即福昌模板企業社）
      訴訟代理人  林詮勝律師
                  郭淑萍律師
      被 上訴 人  唐城營造有限公司
      法定代理人  李國欽
右當事人間請求給付承攬報酬事件，上訴人對於中華民國八十八年十一月二十二日台
灣高等法院第二審判決（八十六年度上字第一○三七號），提起上訴，本院判決如左
：
    主  文
原判決廢棄，發回台灣高等法院。
    理  由
本件上訴人主張：伊承攬被上訴人『唐代金城』新建住宅之模板工程（下稱系爭工程
），業依約完成，並由被上訴人於民國八十五年七月十日完成第十四次之估驗，惟被
上訴人於結算工程款時，擅自以代扣款名義，自應付工程尾款扣除新台幣（下同）二
百六十七萬二千五百零三元等情，依承攬法律關係，求為命被上訴人如數給付並加計
法定遲延利息之判決。
被上訴人則以：上訴人施作系爭工程有瑕疵，經伊通知修補，均未置理，伊因此另行
僱工施作，共支出二百六十七萬二千五百零三元，應由上訴人之工程款中扣除，兩造
工程款已結清，上訴人再請求伊給付工程款，自非有理等語，資為抗辯。
原審將第一審所為上訴人勝訴之判決廢棄，改判駁回上訴人之訴，無非以：上訴人向
被上訴人承攬系爭工程，完工後，被上訴人於八十五年七月十日完成第十四次之估驗
，自應付工程款扣除二百六十七萬二千五百零三元未付予上訴人等情，為兩造所不爭
，並有工程合約書、估驗單可稽，堪信屬實。玆上訴人主張：伊依約完成工作，被上
訴人應給付該約定工程款云云，被上訴人辯稱：上訴人施作工程有瑕疵，經通知卻拒
不修補，伊乃僱請他人施工，代墊二百六十七萬二千五百零三元，應由工程款扣抵云
云，兩造情詞各執。查被上訴人指上訴人施工之瑕疵有未按圖施工或施工錯誤、模板
組模錯誤、爆模、裂模、板凹凸不平整致拆模後牆面不平、拆模後未將露出混凝土表
面之鐵絲、鐵釘等使之彎曲或剪斷、未依約將施工所留之垃圾清理運除等，業據提出
點工紀錄表為憑，上訴人雖否認其真正，但證人莊進誠即系爭工程工地主任證稱：上
訴人施作系爭工程，因未固定好，所以於灌漿後有爆模、牆壁偏移之情事云云；且兩
造於八十五年七月十日第十四次估驗（結算尾款），被上訴人即以上訴人施工瑕疵，
代僱工修補為由，扣款二百五十三萬一千四百十三元，有上訴人之實際負責人簡錦昌
簽名之估驗單足憑。上訴人雖表示對於餘款領款之簽收，並非同意上訴人扣款云云，
但未能舉證以實其說，則被上訴人辯稱：系爭工程有瑕疵云云，尚堪採信。次查上訴
人雖主張：系爭工程所在，地質不良，其上建物有傾斜、下陷之情形，如系爭工程有
瑕疵，亦係地質不良所致，非其施工有何瑕疵云云，並援證人潘錦興所為：「當地地
質不好，彷如流沙」之證詞為證據方法。惟系爭工程坐落之土地，若「彷如流沙」，
被上訴人何以能取得建築執照，並蓋建物於其上，且建物又無傾倒之情事﹖足見潘錦
興之證詞，不足採信；另證人林瑛猛雖證稱：當地房屋確實是有傾斜，房子蓋到第二
、三層時，要粉刷，吊線時（垂直吊線）就發現直線會傾斜，……在模板拆掉後，要
粉刷時發現的，不是在模板放樣時發現的云云。然一般營建工程進行之階段，係於全
部模板工程全部完成後，欲進行粉刷工程時，須先作粉刷吊線，是粉刷吊線乃結構體
之整棟吊線，非分層吊線，故系爭工程於第二、三層時不可能作粉刷吊線，林瑛猛上
開證詞，仍不足採。上訴人聲請就系爭工程坐落之土地是否有地層下陷之情形，送請
宜蘭土木技師公會鑑定，但上訴人拒不繳費，致無法鑑定，此亦有宜蘭土木技師事務
所函可證，上訴人既無法證明系爭工程所在地質不良，致蓋於其上之建物有傾斜、下
陷之事實，其所謂，如系爭工程有瑕疵，亦係地質不良所致云云，自不足採。又查依
一般慣例，保留款係於全部工程完工，始予結算，模板工程是營建工程結構體之第一
階段，其後尚有室內隔間、內外牆粉刷、室內裝飾等工程，被上訴人待全部工程完工
後，再結算保留款，並無不妥。且上訴人為領取工資，而於估驗時表明「代扣款待結
算時扣除」，載明於估驗單上，則上訴人以其模板工程於第十三期估驗已完成，卻與
第十四期估驗相差一年，而主張：工程無瑕疵云云，自不足採。被上訴人曾通知上訴
人修補系爭工程之瑕疵，已據證人莊進誠於本院陳述明確，而系爭工程合約第七條第
十二款既約定：「承包商未依工地指示施工，或施工不良而造成日後需Ｒ、Ｃ、打石
或重做，則所有之工資、材料、運費由承包商負責」；同條第二十八款約定：「模板
拆除後，若因組模不良而使混凝土面變形、走樣或凸出，均由承包商負責修飾鑿平，
其打石工資、清潔工資、運費或需粉刷等，皆由承包商支付」，則被上訴人另行僱工
施作，依法並無不合。被上訴人另行僱工修補，共支出二百六十七萬二千五百零三元
，有統一發票、工資表、點工記錄表及模板缺失修繕代墊款明細表可證。上開款項既
因可歸責於上訴人而支出，則被上訴人自工程款予以扣除，並非無據。從而上訴人依
承攬法律關係請求被上訴人給付上開款項及其利息，不應准許等詞，為其判斷之基礎
。
按當事人提出之私文書，他造有爭執時，應由舉證人證其真正，否則即無形式上證據
力之可言，不得採為裁判之基礎。被上訴人提出之模板缺失修繕代墊款明細表、工資
表、點工記錄表（外放）均為私文書，上訴人一再否認該文書之真正（見原審卷第九
○頁、第二七五、二七六頁），原審未命被上訴人先就該文書之真正舉證以為證明，
即以之採為判決之基礎，於法難謂無違。其次，上訴人完成系爭工程，於八十五年七
月十日完成第十四次之估驗，被上訴人自應付之工程款中扣除二百六十七萬二千五百
零三元未付，為原審確定之事實；被上訴人既辯稱兩造已結清，即應由被上訴人就此
對其有利之事實負舉證之責。而觀卷附估驗單，僅表明被上訴人支付上訴人款項明細
而已，其上有『代扣款』之項目，只證明被上訴人已扣該款項，並不能為上訴人同意
扣款之證明，原審以上訴人就其所謂「並非同意被上訴人扣款」一節未能舉證證明，
而為上訴人不利之論斷，不惟與舉證責任分配之原則有悖，抑且與論理法則不合。再
者，判決書理由項下，應記載關於攻擊或防禦方法之意見，民事訴訟法第二百二十六
條第三項定有明文，法院為當事人敗訴之判決，而其關於攻擊防禦方法之意見有未記
載於判決理由項下者，自為同法第四百六十九條第六款所謂判決不備理由。上訴人主
張：被上訴人提出之『發票金額』及薪資支出金額與模板缺失修繕代墊款明細表所列
之金額全不相符云云（見原審卷第二七六、二七七頁），攸關被上訴人所得抵扣工程
款額數之認定，自屬重要之攻擊方法，原審未於判決理由項下說明其取捨之意見，亦
有未合。上訴論旨，指摘原判決不當，求予廢棄，非無理由。
據上論結，本件上訴為有理由。依民事訴訟法第四百七十七條第一項、第四百七十八
條第一項，判決如主文。
中      華      民      國     九十     年      五      月      四      日
                              最高法院民事第六庭
                                  審判長法官  吳  正  一
                                        法官  劉  福  來
                                        法官  鄭  玉  山
                                        法官  葉  勝  利
                                        法官  高  孟  焄
      右正本證明與原本無異
                                              書  記  官
中      華      民      國     九十     年      五      月    二十四    日


司法院資訊處製作；財團法人民間司法改革基金會備份。
